【裁判字號】    98,上訴,453
【裁判日期】    980617
【裁判案由】    誣告
【裁判全文】
臺灣高等法院臺南分院刑事判決         98年度上訴字第453號
上  訴  人
即  被  告  丁○○
                    現另案於臺灣臺東監獄東成分監執行中
上列上訴人即被告因誣告案件，不服臺灣臺南地方法院97年度訴
字第1525號中華民國98年3月9日第一審判決（起訴案號：臺灣臺
南地方法院檢察署97年度偵字第11895號），提起上訴，本院判
決如下：
    主      文
上訴駁回。
    事      實
一、丁○○因與甲○○共同經營釣蝦場，致有債務糾紛，經甲○○催討後，丁○○雖於民國 (下同)96 年2月10日簽發面額
    各新臺幣（下同）2萬元之本票10張及以其所有之ZI－5119
    號自用小客車讓渡給甲○○抵償（償還期為1年，故本票及
    讓渡書之日期均記載為97年2月13日)。惟丁○○心有未甘，
    於96年2月13日下午藉故以電話邀約甲○○前往臺南市○○
    區○○街2段263巷31號商談小客車讓渡事宜，甲○○信以為
    真，於當日下午6、7時許偕同李全欽及配偶宋桂蘭前往該處
    ，詎甲○○等人進入屋內後，丁○○即夥同在場之6、7名姓
    名、年籍不詳成年男子，共同基於傷害之犯意聯絡，由丁○○持梅花扳手，其他人則分持椅子、保溫瓶、酒瓶、梅花扳
    手或徒手共同毆打甲○○及李全欽二人，造成甲○○受有頭
    部外傷、胸部、背部、雙上臂、左臉挫傷、第四、五腰椎骨
    折之傷害，李全欽則受有頭部外傷併左臉血腫及頭皮撕裂傷
    、胸部及背部挫傷之傷害。之後，丁○○及在場之人另基於
    共同意圖為自己不法所有之強盜犯意，以可為兇器之梅花扳
    手作為脅迫工具，要求甲○○、李全欽及宋桂蘭將身上財物
    交出，否則不得離開現場，致使甲○○、李全欽及宋桂蘭均
    處於不能抗拒之狀態，分別將身上之現金4百元 (甲○○)、
    7百元（李全欽)及2千元 (宋桂蘭)交予丁○○得手。丁○○
    隨後又拿出備妥之西瓜刀3支，讓甲○○及李全欽各握其中1
    支刀柄，並強灌甲○○、李全欽烈酒，及自行破壞屋內傢具
    設備，以製造甲○○及李全欽酒後鬧事之假象，並以電話報
    警。之後，丁○○另將甲○○帶至屋外簽發本票，其餘姓名
    、年籍不詳之成年男子則陸續離開，李全欽見狀趁機撥打電
    話予黃國峰報警處理，經警據報後前往現場處理，當場查扣
    梅花扳手2支及西瓜刀3支（含西瓜刀封套3個），並將丁○○等人帶回警方調查。詎丁○○意圖使甲○○、李全欽、宋
    桂蘭、黃國峰（下稱甲○○等四人）受刑事處分，明知黃國
    峰未在現場，甲○○等3人亦未於前述時、地，持西瓜刀破
    壞門窗及傷害丁○○，竟於96年2月14日在臺南市警察局第
    三分局土城派出所，對甲○○等4人提出傷害及毀損罪之告
    訴。（甲○○、李全欽及宋桂蘭當日亦對丁○○提出傷害及
    妨害自由之告訴，案經臺灣臺南地方法院檢察署檢察官以96
    年度偵字第3823號強盜等罪嫌提起公訴，並由臺灣臺南地方
    法院以96年度訴字第980號判決判處丁○○有期徒刑8年8月
    ，案經提起上訴，由本院以97年度上訴字第423號判決駁回
    上訴，復提起上訴，由最高法院以97年度台上字第5810號駁
    回上訴而確定）。嗣於96年4月26日在臺灣臺南地方法院檢
    察署96年度偵字第3823號案件偵查中，再承上開誣告之犯意
    ，復對甲○○等4人提出毀損及殺人罪之告訴。
二、案經甲○○訴由臺灣臺南地方法院檢察署檢察官偵查起訴。
    理      由
壹、程序方面：
    按被告以外之人於審判外之陳述，雖不符刑事訴訟法第一百
    五十九條之一至第一百五十九條之四之規定，而經當事人於
    審判程序同意作為證據，法院審酌該言詞陳述或書面陳述作
    成時之情況，認為適當者，亦得為證據。當事人、代理人或
    辯護人於法院調查證據時，知有第一百五十九條第一項不得
    為證據之情形，而未於言詞辯論終結前聲明異議者，視為有
    前項之同意，刑事訴訟法第一百五十九條之五定有明文。查
    本件檢察官、被告於言詞辯論終結前，對於下述本院採為認
    定犯罪事實依據之各項供述及書面證據之證據能力及對於卷
    附各傳聞證據之證據能力，均未聲明異議，復經本院於審理
    時逐一提示予檢察官、被告表示意見，檢察官及被告對於本
    院所為之提示，就證據能力方面並無爭執，且本院審酌該等
    證據之取得過程並無瑕疵，與本案待證事實間復具有相當之
    關聯性，經本院審酌上開證據並無顯不可信之情況，採納該
    等證據自無礙被告於程序上之彈劾詰問權利，而認上開證據
    合於刑事訴訟法第一百五十九條之四及第一百五十九條之五
    等規定，是以之為本案證據並無不當，自得採為本件認定事
    實之基礎，至於被告所表示證人之證述不實在等情，屬於證
    明力，至於證明力如何，則為本院自由裁量、判斷之範圍，
    合先敘明。
貳、實體方面：
一、本件被告丁○○於96年2月13日下午，以電話邀約甲○○前
    往臺南市○○區○○街2段263巷31號商談小客車讓渡事宜，
    俟甲○○於當日下午6、7時許偕同李全欽及宋桂蘭到達該處
    後，竟遭丁○○夥同在場之6、7名姓名、年籍不詳成年男子
    ，分持梅花扳手、椅子、保溫瓶、酒瓶或徒手共同毆打，致
    甲○○受有頭部外傷、胸部、背部、雙上臂、左臉挫傷、第
    四、五腰椎骨折之傷害，李全欽受有頭部外傷併左臉血腫及
    頭皮撕裂傷、胸部及背部挫傷等傷害。其後被告丁○○及在
    場之人另基於共同意圖為自己不法所有之強盜犯意，以可為
    兇器之梅花扳手作為脅迫工具，要求甲○○、李全欽及宋桂
    蘭將身上財物交出，否則不得離開現場，致使甲○○、李全
    欽及宋桂蘭均處於不能抗拒之狀態，分別將身上之現金4百
    元(甲○○)、7百元（李全欽)及2千元 (宋桂蘭)交予丁○○
    得手。被告丁○○復拿出備妥之西瓜刀3支，讓甲○○及李
    全欽各握其中1支刀柄，並強灌甲○○、李全欽烈酒，再自
    行破壞屋內傢具設備，製造甲○○及李全欽酒後鬧事之假象
    ，並以電話報警。嗣因被告丁○○將甲○○帶至屋外簽發本
    票，其餘在場之不詳成年男子亦陸續離開，李全欽乃趁機撥
    打電話予黃國峰請其代為報警，經警據報前往現場處理，查
    扣梅花扳手2支及西瓜刀3支（含西瓜刀封套3個），並將被
    告以涉嫌傷害及妨害自由犯嫌報告臺灣臺南地方法院檢察署
    檢察官，該署檢察官偵結後認被告丁○○所涉係傷害及強盜
    罪嫌，乃以96年度偵字第3823號提起公訴，並經臺灣臺南地
    方法院以96年度訴字第980號審理，認被告已坦承持梅花扳
    手毆打甲○○、李全欽之事實不諱，復參酌證人甲○○、李
    全欽、宋桂蘭證述遭被告夥同眾人持械毆打之經過詳實（參
    見原審96年度訴字第980號卷96年11月8日審判筆錄）及現場
    照片、郭綜合醫院診斷證明書2紙（參見台南市警察局第三
    分局南市警三刑偵字第9600000210號刑案偵查卷宗第16、17
    頁），認定被告傷害之犯行無誤。至被告涉嫌強盜部分，亦
    參酌證人甲○○、李全欽、宋桂蘭互核相符之證述情節、警
    員丙○○之證述內容、通聯紀錄、報案紀錄、現場客觀情狀
    及扣案工具，為被告強盜罪之認定，並定應執行刑有期徒刑
    8年8月，案經被告提起上訴，由本院以97年度上訴字第423
    號判決駁回上訴，復提起上訴，已由最高法院以97年度台上
    字第5810號駁回上訴而確定等情，此經本院審閱96年度訴字
    第980號全卷證無訛。是案發當日係被告丁○○持梅花扳手
    ，並夥同在場6、7名不詳年籍之成年男子分持椅子、保溫瓶
    、酒瓶或徒手共同毆打甲○○、李全欽二人，及共同強盜甲○○、李全欽、宋桂蘭三人身上財物之事實，應足認定。
二、惟被告案發當日前往臺南市警察局第三分局96年2月14日製
    作筆錄時，竟對甲○○、李全欽、宋桂蘭及黃國峰四人提出
    傷害及毀損告訴，復於96年4月26日前往臺灣臺南地方法院
    檢察署偵訊時，再度對四人提出告訴（參見上開期日之調查
    筆錄及訊問筆錄）。雖被告否認上開告訴係誣告之犯行，且
    辯稱：除甲○○等人外，黃國峰當日確實也在場，當天是甲○○等人持西瓜刀破壞屋內設備及毆打我云云。然查：
  (一)證人黃國峰當日並未在場乙節，業據證人甲○○、李全欽及
    宋桂蘭於原審96年度訴字第980號強盜案件審理時證述在卷
    （參見原審96年度訴字第980號卷96年11月8日審判筆錄），
    且到場處理之警員即證人丙○○於該案證述內容，亦未發現
    黃國峰有在場之情（同上審理筆錄）。及證人李全欽遭毆打
    後，趁隙以門號0000000000號之行動電話撥打證人黃國峰持
    用之0000000000號行動電話，要求黃國峰報警處理，證人黃
    國峰接獲該通求救電話後，隨即以該手機撥打110電話報案
    乙節，亦據證人李全欽於上開審理程序及證人黃國峰於本院
    97年度上訴字第423號案件分別證述明確，復有二人通聯紀
    錄附卷可參（參見96偵字第3823號卷第59、60頁之通聯紀錄
    ），依該通聯紀錄顯示黃國峰與李全欽通話時間為當日20時
    13分22秒，且當時黃國峰持用門號之基地台位置為台南市○○區○○段133地號，與李全欽持用門號之基地台位置為台
    南市○○區○○街1段599號3樓頂並不相同，及黃國峰與李
    全欽通話完畢後，隨即於20時13分41秒撥打110報案之情。
    綜上事證可知，證人黃國峰於案發當日確實並未在場，被告
    竟稱黃國峰當時亦在場，顯與事實不符，不足採信。
  (二)又被告丁○○當日是否遭甲○○等人持械毆打乙節，除為甲○○、李全欽、宋桂蘭、黃國峰四人警詢及偵訊時均否認在
    卷，而被告於上開96年度訴字第980號案審理時，亦未供述
    當日如何遭甲○○、李全欽、宋桂蘭等人毆打之情，反而對
    其夥同多名不詳之人共同持械毆打甲○○、李全欽，因而涉
    犯傷害罪之犯行均坦承不諱，顯然有違常情。且據前往現場
    處理之警員丙○○於原審96年度訴字第980號強盜案件審理
    時證稱：我到場現場後，‧‧停車打開車門，被告兩手各持
    梅花扳手，甲○○說警察救我，‧‧‧（問：你在現場的時
    候，被告即丁○○身體有無受傷？）我有問他有無受傷，我
    看他好好的，沒有受傷，也沒有流血，他製作筆錄時候有說
    手有紅腫，在警訊筆錄的時候，我有特別問他身體有無受傷
    等語（參見原審96年度訴字第980號卷第72頁）。可見，被
    告於證人丙○○前往現場處理之第一時間，除自述手部紅腫
    外，並未陳明其他部位受傷。再對照被告當日於警局訊問時
    拍攝之照片，衣裝完整，均無任何拉扯、破損、沾忍血跡或
    污穢之處，顯露於衣物外之面部及四肢，亦無任何傷痕或紅
    腫情狀（參見同上警卷第26頁之照片），顯與證人丙○○證
    述被告當時並無受傷之情狀相符。
  (三)雖被告丁○○堅稱：我當時是一個人，甲○○他們有3到4個
    人（即甲○○、李全欽、宋桂蘭或黃國峰）攜帶西瓜刀攻擊
    我，他們當天有喝酒，且我用桌子擋住，所以沒有被砍到云
    云（見原審98年2月23日審理筆錄）。果其所言實在，以證
    人甲○○、李全欽、宋桂蘭等人攜帶西瓜刀共同毆打被告，
    被告僅單獨一人用桌子擋住，甲○○等人挾人數眾多及攜帶
    凶器之優勢，加上酒後失去理智，雙方發生衝突時，應是對
    被告甚為不利，何以證人丙○○於原審96年度訴字第980號
    強盜案件審理時卻證稱：我到現場後，‧‧停車打開車門，
    被告兩手各持梅花扳手，甲○○說警察救我，‧‧甲○○有
    跑出來，我沒有特別注意他，我是到現場以後，看到李全欽
    整個臉都是血，縮在地上，我以為他死了。我趕快叫救護車
    送去醫院，甲○○、宋桂蘭也說胸部很痛，我說沒有關係等
    救護車來一起過去等語（參見原審96年度訴字第980號卷第
    70、72至73頁）。顯見當時情況係證人甲○○步履蹣跚向警
    員求救，李全欽則蜷縮在地，滿臉是血，生死不明，宋桂蘭
    亦胸部疼痛不已，反而係被告一人行動正常，並無異狀，實
    屬不可思議。再參酌郭綜合醫院診斷證明書記載證人甲○○
    受傷部位遍滿多達6至7處，李全欽受傷部位有3至4處，傷勢
    亦有撕裂傷、挫傷、血腫及骨折等不同情狀，依甲○○、李
    全欽之傷勢以觀，證人甲○○、李全欽應係遭人以不同物品
    攻擊，始會造成身體多處不同之傷勢，絕非一人僅依桌子抵
    擋或持扳手即能造成如此嚴重且不同之傷害程度。又以證人
    甲○○挾人數及武器之優勢，眾人同時攻擊之情況下，縱被
    告神勇異常（按被告身形普通，體格亦非壯碩），奮力抵抗
    ，身體或衣褲亦應留下若干跡象，但依上述證人丙○○之證
    詞及照片顯示之影像，被告身著衣物完整，均無任何拉扯、
    破損、沾忍血跡或污穢之處，顯露於衣物外之臉部及四肢，
    亦無傷痕或血跡，總總跡象均與常情不符。反而，依證人甲○○證述其等分別遭被告夥同不詳之人持不同物品毆打，其
    等均無力反抗，因而任人毆打等情況觀之，被告因此未遭受
    甲○○等人反抗及攻擊，故其身著衣褲並無任何污損情況，
    即屬合理解釋。是依上開事證足知，本件係被告夥同在場之
    6 、7名不詳成年男子，分持梅花扳手、椅子、保溫瓶、酒
    瓶或徒手毆打甲○○、李全欽二人，並因此造成二人有上述
    嚴重之傷害無訛，被告指述當日遭證人甲○○等人持西瓜刀
    毆打云云，亦非事實。
  (四)至被告另指述甲○○等人持西瓜刀破壞其屋內家具設備乙節
    ，雖與警員現場拍攝之照片，呈現桌椅、電器傾倒、物品散
    落、現場凌亂之情狀相符，及現場扣得之西瓜刀3支可證。
    但證人甲○○、李全欽、宋桂蘭於原審96年度訴字第980號
    案件審理時均證述現場狀況係被告及在場多名不詳之人自行
    破壞，扣案之西瓜刀則係被告自行拿出，要證人等握住刀柄
    以留下指紋等情節在卷（參見96年度訴字第98 0號卷第50至
    69 頁證人甲○○、李全欽及宋桂蘭筆錄）。且到場處理之
    警員丙○○將被告帶回警局訊問過程時，因見被告頻頻要求
    如廁及手摸褲管，發覺有異，乃要求被告拉起褲腳，赫然發
    現被告穿著鞋筒插有不明物品，先予拍照後，取出該物品比
    對，係西瓜刀之封套，且與扣案之西瓜刀形狀相符等情節，
    亦據證人丙○○於上開案件及本案審理時證述詳實（同上卷
    宗第71至74頁，本院上訴審98年6月3日審理筆錄，相關照片
    參見警卷第26至27-1頁）。果扣案之西瓜刀係證人甲○○等
    人攜帶，用以毀損屋內設備或攻擊被告，衡情西瓜刀封套應
    與查扣之西瓜刀一般，散置屋內各處，應無折疊整齊，完好
    藏匿於被告鞋筒內之理。該西瓜刀封套顯係被告不願遭人發
    現，刻意藏匿於其穿著之鞋筒內。茲由被告刻意藏匿西瓜刀
    封套之異常舉止，對照甲○○等三人均證述西瓜刀係被告自
    行準備，用以製造甲○○等人在場鬧事之工具，及上述被告
    身體及衣物均無遭受西瓜刀攻擊之跡象，該現場查扣之3把
    西瓜刀係被告所有乙情，應屬可信。
  (五)綜上事證之調查，被告明知證人黃國峰於案發當日並未在場
    ，而證人甲○○、李全欽、宋桂蘭等當日亦無持西瓜刀毆打
    被告或破壞屋內家具及設備之情，卻製造不實之假象，對甲○○等四人提出傷害及毀損之告訴，其欲羅織甲○○等人入
    罪之意思灼然至明，本件事證明確，被告誣告之犯行，洵堪
    認定，應依法論科。至被告於原審準備程序後，多次具狀聲
    請原審調查證據（含訊問證人、鑑定指紋、勘驗現場等），
    嗣於原審審理程序時及本院審理時均請求將案發當日查扣之
    西瓜刀送請鑑定有無被告之指紋（按原審96年度訴字第980
    號乙案，認定西瓜刀並非被告強盜犯行所用工具，未予宣告
    沒收，已發還被告）及傳訊證人甲○○、李全欽、宋桂蘭及
    戊○○等四人，待證事項則為案發之經過及扣案西瓜刀封套
    發現過程。惟西瓜刀3支，歷經扣案、移送贓物庫保管及提
    示等程序，已有多人觸摸，縱經鑑定亦難查證是否有被告或
    證人之指紋存在，而若被告故意以西瓜刀3支誣指為甲○○
    、李全欽等人所有，亦會特別注意不會在西瓜刀3支留下指
    紋，以避開刑責，再依警員製作之扣押物品目錄表，被告亦
    在「所有人/持有人/保管人」一欄簽名及蓋指紋，顯未否認
    西瓜刀係其所有或持有之情，已無鑑定之必要。而證人甲○○、李全欽及宋桂蘭等人於原審96年度訴字第980號強盜案
    件審理時，均已到庭證述案發當日之經過，並予被告本人及
    其辯護人詰問證人之機會，事證已臻明確，亦無再予傳喚重
    複詰問之必要。至證人戊○○部分，茲因扣案之西瓜刀封套
    發現經過乙情，業經警員丙○○於上開案件審理時證述詳實
    ，被告及其辯護人當時均在場，業已於原審踐行詰問證人之
    權利，惟本院上訴審再傳訊其女友即證人戊○○到庭詰問結
    果：「檢察官問：（被告從他自己的鞋底裡面拿出來在旁邊
    給警察拍照，對不對？）證人戊○○答：警察叫他拿出來之
    後，脫鞋子完之後，警察就說你裡面有刀套，就拿起來。檢
    察官問：（西瓜刀套是誰拿起來的？）證人戊○○答：我看
    到的時侯警察叫他放在旁邊。檢察官問：（誰從鞋底拿西瓜
    刀套放在旁邊的？）證人戊○○答：被告拿出來」（見本院
    上訴審98年6月3日審理筆錄)。若依證人戊○○之於本院審
    理中之證述以觀，該西瓜刀套應係被告自行藏於鞋內，且係
    經警丙○○看到被告在接受詢問時經常摸其褲腳，發覺有異
    ，始查出上情，因此證人戊○○之證述仍不能為被告有利之
    證明。至於被告於本院上訴審再聲請傳訊證人乙○○、己○○等人，待證事實為乙○○曾提醒被告要注意防範甲○○等
    人及甲○○之腰椎係舊傷云云，惟被告確有誣告之事證已甚
    為明確，應無再就此部分調查之必要，至於被告再於本院上
    訴審聲請傳喚證人甲○○、李全欽及宋桂蘭等人，惟該等證
    人於原審96年度訴字第980號強盜案件審理時，均已到庭證
    述案發當日之經過，並予被告本人及其辯護人詰問證人之機
    會，已如上述，事證已臻明確，本院亦認無再予傳喚重複詰
    問之必要，附此敘明。又被告所聲請傳喚之其友人戊○○（
    被告之友性證人）及本院依職權傳喚之證人即承辦本案之警
    員丙○○均於98年6月3日審理時接受詰問，另傳喚之甲○○
    係告訴人，因於原審已接受詰問，因而告訴人甲○○於本院
    上訴審認無詰問之必要，被告於本院上訴審審理時對上開證
    人於審理中均未聲明異議，迨於98年6月10日再具狀聲明異
    議，認本院詰問上開證人時未隔離云云，其所為之具狀聲明
    異議顯無理由，亦此敘明。
三、核被告丁○○所為，係犯刑法第169條第1項之誣告罪。又被
    告於警詢及偵查中，就同一事實，先後提出告訴，但其告訴
    內容既為同一事實，侵害之法益亦為單一司法偵查程序之行
    使，為單純一罪。
四、因而原審適用刑法第169條第1項，中華民國96年罪犯減刑條
    例第2條第1項第3款、第7條之規定，並審酌被告因債務關係
    ，心有不甘，竟因此製造不實之假象，向檢警誣告他人犯罪
    ，致檢警發動偵查程序浪費司法資源，並徒增告訴人訟累，
    及其平日之品行、智識程度與犯罪後始終飾詞狡辯否認犯行
    等一切情狀，量處如主文所示之刑，以資儆懲。又以被告於
    96年2月14日警詢時已對甲○○等提出告訴，並記明筆錄，
    嗣後於96年4月26日偵訊時，再度向檢察官表示提出告訴之
    行為，係針對同一事實，重申原告訴之意，並非接續提出告
    訴行為，是被告誣告之犯罪時間應為96年2月14日。茲因中
    華民國96年罪犯減刑條例業於96年7月4日制定公布，明定犯
    罪時間在96年4月24日以前，且非該條例第3條所列不得減刑
    之列，均有該條例減刑之適用。本件被告犯罪時間既在96年
    4月24日以前，且所犯之刑法第169條第1項誣告罪，亦不在
    中華民國96年罪犯減刑條例第3條第1項第15款所列不予減刑
    之罪之列，是本件被告經宣告所處之徒刑雖逾有期徒刑1年6
    月，仍有該減刑條例之適用，爰依上開條例第2條第1項第3
    款、第7條規定，將宣告之刑所處有期徒刑年拾月，減為
    有期徒刑壹年拾壹月等情。本院經核其認事用法，均無不當
    ，量刑亦稱妥適。被告上訴意旨，猶執前詞，否認犯罪，為
    無理由，應予駁回。
據上論結，應依刑事訴訟法第368條，判決如主文。
本案經檢察官李傳來到庭執行職務。
中    華    民    國    98    年    6     月    17    日
                  刑事第五庭    審判長法  官  楊明章
                                      法  官  戴勝利
                                      法  官  顏基典
以上正本證明與原本無異。
如不服本判決應於收受送達後10日內向本院提出上訴書狀，其未
敘述上訴理由者，並得於提起上訴後10日內向本院補提理由書（
均須按他造當事人之人數附繕本）「切勿逕送上級法院」。
                                      書記官  呂嘉文
中    華    民    國    98    年    6     月    17    日
【附錄】本判決論罪科刑法條：
中華民國刑法第169條（誣告罪）
意圖他人受刑事或懲戒處分，向該管公務員誣告者，處7年以下
有期徒刑。
意圖他人受刑事或懲戒處分，而偽造、變造證據，或使用偽造、
變造之證據者，亦同。


司法院資訊處製作；財團法人民間司法改革基金會備份。
